ACORDAO-COMPLETO-2512850

ACÓRDÃO 17206/2021 ATA 35/2021 - SEGUNDA CÂMARA

VISTOS, relatados e discutidos estes autos em que se analisa ato de concessão de aposentadoria deferido pelo Superior Tribunal Militar em benefício da Sra. Rosangela Guanabara Brito. 
ACORDAM os Ministros do Tribunal de Contas da União, reunidos em Sessão da 2ª Câmara, ante as razões expostas pelo Relator, e com fulcro nos incisos III e IX do art. 71 da Constituição Federal e nos arts. 1º, inciso V, e 39, inciso II, da Lei 8.443/1992, c/c o art. 259, inciso II, do Regimento Interno/TCU, em:
9.1. considerar ilegal a concessão de aposentadoria em favor da Sra. Rosangela Guanabara Brito e negar registro ao correspondente ato; 
9.2. dispensar o ressarcimento das quantias indevidamente recebidas de boa-fé pela interessada, consoante o disposto no Enunciado 106 da Súmula da Jurisprudência do TCU;
9.3. determinar ao Superior Tribunal Militar, no prazo de 15 (quinze) dias a contar da notificação deste Acórdão, que:
9.3.1. abstenha-se de realizar pagamentos referentes à parcela indevida da rubrica "opção", sujeitando-se a autoridade administrativa omissa à responsabilidade solidária, nos termos do art. 262, caput, do Regimento Interno/TCU;
9.3.2. promova o destaque das parcelas de "quintos/décimos" incorporadas com base em funções comissionadas exercidas entre 08/04/1998 e 04/09/2001, transformando-as em parcela compensatória a ser absorvida por reajustes futuros concedidos nos proventos da aludida interessada, desde que a hipótese não seja de decisão judicial transitada em julgado, nos moldes da decisão do Supremo Tribunal Federal no RE 638.115/CE; 
9.3.3. dê ciência do inteiro teor desta Deliberação à Sra. Rosangela Guanabara Brito, alertando-a de que o efeito suspensivo proveniente da interposição de possíveis recursos perante o TCU não a exime da devolução dos valores percebidos indevidamente após a respectiva notificação, caso os recursos não sejam providos, encaminhando a este Tribunal, no prazo de 30 (trinta) dias, comprovante da referida ciência; 
9.3.4. emita novo ato de concessão de aposentadoria a favor da Sra. Rosangela Guanabara Brito, livre das irregularidades ora apontadas, e promova seu cadastramento no sistema e-Pessoal, submetendo-o a este Tribunal, nos termos da IN/TCU 78/2018.

Trata-se da análise de ato de concessão de aposentadoria deferido pelo STM a ex-servidora, com pagamento irregular de quintos e opção.

Segunda Câmara

Superior Tribunal Militar.

3. Interessada: Rosangela Guanabara Brito (XXX.196.241-XX).

13.1. Ministros presentes: Bruno Dantas (Presidente), Augusto Nardes, Aroldo Cedraz e Raimundo Carreiro.
13.2. Ministros-Substitutos presentes: Marcos Bemquerer Costa (Relator) e André Luís de Carvalho.

MARCOS BEMQUERER

Adoto como Relatório, com os pertinentes ajustes de forma, a instrução da Secretaria de Fiscalização de Integridade de Atos e Pagamentos de Pessoal e de Benefícios Pessoais - Sefip, por meio da qual a concessão de aposentadoria objeto destes autos foi analisada (peças 5) e contou com a anuência do escalão superior (peça 6) : 
"EXAME TÉCNICO
Procedimentos aplicados
3. Os procedimentos para exame, apreciação e registro de atos de pessoal encontram-se estabelecidos na Instrução Normativa/TCU 78/2018 e na Resolução/TCU 206/2007. Essas normas dispõem que os atos de pessoal disponibilizados por meio do e-Pessoal devem ser submetidos previamente a críticas automatizadas, com base em parâmetros predefinidos.
4. As críticas das informações cadastradas na etapa de coleta do ato foram elaboradas e validadas levando-se em conta as peculiaridades de cada ato. Os itens verificados nessa etapa são inerentes a dados cadastrais, fundamentos legais, mapa de tempo, ficha financeira, assim como eventuais ocorrências de acumulação. Trata-se de verificações abrangentes, minuciosas e precisas e sem a necessidade de ação humana e, portanto, menos suscetíveis a falhas. As críticas aplicadas estão discriminadas no sistema, no Menu e-Pessoal, opção 'Crítica', que podem ser acessadas mediante concessão de perfil específico a servidores do TCU responsáveis pela análise.
5. Além das críticas automatizadas, há verificação humana adicional no caso de haver alertas do sistema ou informações não formatadas, como esclarecimentos do gestor ou do controle interno.  
6. As críticas também consideram os registros do Sistema Integrado de Administração de Recursos Humanos (Siape) . O Siape disponibiliza informações atualizadas sobre as parcelas que integram os proventos, diferentemente, portanto, do e-Pessoal, que informa as parcelas no momento do registro do ato. 
7. Essa confrontação com o Siape fornece uma visão atual e verdadeira da situação, o que permite descaracterizar irregularidades e inconsistências que, embora constantes do e-Pessoal, já foram corrigidas.
8. As verificações detectadas no ato encontram-se discriminadas na aba de pendências do ato no sistema e-Pessoal, bem como no espelho do ato contemplado por esta instrução.
Exame das Constatações
9. Ato: 88056/2019 - Inicial - Interessada: ROSANGELA GUANABARA BRITO - CPF: XXX.196.241-XX
9.1. Parecer do Controle Interno: considerar o ato legal com esclarecimentos. Justificativa:  A incorporação de quintos após 7/4/1998 está fundamentada na decisão proferida na Questão Administrativa STM nº 2005.01.000306-9/DF e alinhada à orientação da Presidência do STF: 'sobrestamento da matéria até o julgamento dos Embargos de Declaração e a definitiva decisão no Recurso Extraordinário 638.115/CE, aguardando-se, portanto, o julgamento dos referidos autos naquela Suprema Corte, oportunidade em que se conhecerá, com mais segurança jurídica e exatidão, a modulação dos efeitos no mencionado Recurso Extraordinário n. 638.115/CE.
9.2. Constatações e análises: 
9.2.1. Houve o registro de pelo menos uma rubrica com 'Denominação para análise pelo TCU = Vantagem de caráter pessoal (704 - V.P.N.I.  - LEI 9.527/97 - INATIVO (Vantagem de caráter pessoal - Incorporação de quintos/décimos de função) - R$ 4.237,76) '.
	a. Justificativa do Gestor de Pessoal: não há. Verificação efetuada no âmbito do TCU.
	b. Análise do Controle Interno:  não há. Verificação efetuada no âmbito do TCU.
	c. Análise da Equipe Técnica: ilegal.
É ilegal a concessão da vantagem de quintos em razão do exercício de funções comissionadas após o advento da Lei 9.624/1998. 
Nesse caso, como a incorporação de quintos entre o período de 8/4/1998 a 4/9/2001 está amparada por decisão administrativa, será proposta determinação para absorção da rubrica, consoante decidido pelo STF no âmbito do RE 638.115/CE.
9.2.2. Houve o registro de pelo menos uma rubrica com 'Denominação para análise pelo TCU = Vantagem de caráter pessoal (1072 - OPCAO CARGO EFETIVO FUNCAO COMISSIONADA (Vantagem de caráter pessoal - Incorporação de opção de função) - R$ 1.185,05) '.
a. Justificativa do Gestor de Pessoal: não há. Verificação efetuada no âmbito do TCU.
b. Análise do Controle Interno:  não há. Verificação efetuada no âmbito do TCU.
c. Análise da Equipe Técnica: ilegal.
Concessão da vantagem de opção que trata o art. 2º da Lei 8.911/1994, o que proporcionou acréscimo aos proventos de aposentadoria em relação a última remuneração da atividade, assim como em virtude de não haver incidência de contribuição previdenciária na atividade, resultando em descumprimento do disposto no art. 40, caput e § 2º, da Constituição Federal, com redação dada pela Emenda Constitucional 20/1998.
9.2.3. Houve o registro de pelo menos uma rubrica com 'Denominação para análise pelo TCU = Vantagem de caráter pessoal (704 - V.P.N.I. - LEI 9.527/97 - INATIVO (Vantagem de caráter pessoal - Incorporação de quintos/décimos de função) - R$ 686,88) '.
	a. Justificativa do Gestor de Pessoal: não há. Verificação efetuada no âmbito do TCU.
	b. Análise do Controle Interno:  não há. Verificação efetuada no âmbito do TCU.
	c. Análise da Equipe Técnica: ilegal.
	Os esclarecimentos apontados pelo Controle Interno são irrelevantes para a análise da legalidade do ato ou já foram analisados em crítica específica do e-Pessoal.
9.3. O quadro resumo de ocorrências e, quando for o caso, o detalhamento da norma legal e da jurisprudência para as inconsistências acima elencadas encontra-se no anexo II dessa instrução. 
 (...) 
CONCLUSÃO
10. A abrangência e a profundidade das verificações levadas a efeito fundamentam a convicção de que o ato 88056/2019 pode ser apreciado pela ilegalidade, em razão das irregularidades apontadas no item Exame das Constatações desta instrução, que representam afronta à legislação e à jurisprudência de referência.
11. O aludido ato deu entrada neste Tribunal há menos de cinco anos, não sendo aplicável, portanto, o procedimento de contraditório e ampla defesa determinado pelo Acórdão 587/2011-TCU-Plenário.
PROPOSTA DE ENCAMINHAMENTO
12. Ante o exposto, com fundamento no art. 71, inciso III, da Constituição Federal, no art. 1º, inciso V, e art. 39, incisos I e II, da Lei 8.443/1992, no art. 260 do Regimento Interno do Tribunal de Contas da União, propõe-se: 
12.1. Considerar ILEGAL e recusar registro do ato inicial de aposentadoria de ROSANGELA GUANABARA BRITO do quadro de pessoal do órgão/entidade Superior Tribunal Militar, com base nos arts. 71, inciso III, da Constituição Federal, 1º, inciso V, e 39, inciso II, da Lei 8.443/1992 e 260, § 1º, do Regimento Interno.
12.2. com fulcro no art. 262, caput, do Regimento Interno/TCU, determinar ao Superior Tribunal Militar que: 
12.2.1 promova, no prazo de 30 (trinta) dias, o destaque da (s) parcela (s) de quintos incorporada (s) com amparo em funções comissionadas exercidas entre 8/4/1998 a 4/9/2001 e transforme-a (s) em 'Parcela Compensatória' a ser (em) absorvida (s) por quaisquer reajustes futuros, consoante decidido pelo STF no RE 638.115/CE;
12.2.2. dê ciência, no prazo de quinze dias, contados da notificação, do inteiro teor desta deliberação à interessada, alertando-a de que o efeito suspensivo proveniente da interposição de eventuais recursos junto ao TCU não a exime da devolução dos valores percebidos indevidamente, caso o recurso não seja provido;
12.2.3. dispense a devolução dos valores indevidamente recebidos de boa-fé até a data da ciência do Superior Tribunal Militar, do acórdão que vier a ser proferido, com base no Enunciado 106 da Súmula da Jurisprudência do TCU;
12.2.4. no prazo de trinta dias, contados da ciência da decisão, envie a este Tribunal documentos comprobatórios de que a interessada cujo ato foi impugnado está ciente do julgamento deste Tribunal;
12.2.5. promova a exclusão, no prazo 15 (quinze) dias, contados a partir da ciência desta deliberação, sujeitando-se a autoridade administrativa omissa à responsabilidade solidária, da rubrica apontada em face de manifesta ilegalidade, uma vez que o seu pagamento não encontra respaldo na jurisprudência deste Tribunal;
12.2.6. informe o teor do acórdão que vier a ser prolatado, encaminhando ao TCU, no prazo de trinta dias, comprovante da data de ciência pela interessada, nos termos do art. 4º, § 3º, da Resolução TCU 170/2004."
2.	O Ministério Público junto ao TCU, representado pelo Procurador Rodrigo Medeiros de Lima, manifestou-se de acordo com a proposta da Sefip (peça 7) .
	É o Relatório.

não há.

Procurador Rodrigo Medeiros de Lima.

PESSOAL. APOSENTADORIA. PAGAMENTO DA VANTAGEM DENOMINADA "OPÇÃO". RECEBIMENTO DE PROVENTOS EM VALOR SUPERIOR À REMUNERAÇÃO DO CARGO EFETIVO. VEDAÇÃO CONSTITUCIONAL EXPRESSA. PAGAMENTO DA VANTAGEM DE "QUINTOS" COM BASE EM FUNÇÃO DE CONFIANÇA EXERCIDA ENTRE 8/4/1998 E 4/9/2001. ENTENDIMENTO DO SUPREMO TRIBUNAL FEDERAL NOS AUTOS DO RECURSO EXTRAORDINÁRIO 638.115/CE. PRECEDENTES DESTE TRIBUNAL. ILEGALIDADE DO ATO. RECUSA DO CORRESPONDENTE REGISTRO. DETERMINAÇÕES.

APOSENTADORIA (APOS)

Secretaria de Fiscalização de Integridade de Atos e Pagamentos de Pessoal e de Benefícios Sociais (Sefip).

Em apreciação ato de concessão de aposentadoria emitido pelo Superior Tribunal Militar em benefício da Sra. Rosangela Guanabara Brito, que ocupou cargo de analista judiciário naquele órgão. 
2.	A concessão em análise ocorreu na modalidade voluntária, com proventos integrais, calculados com base na última remuneração do cargo em que se deu a inativação, nos termos do art. 3º da Emenda Constitucional (EC) 47/2005.
3.	As informações constantes do processo indicam que a interessada implementou os requisitos para se inativar, uma vez que tinha idade, tempo de contribuição, de serviço público, de carreira e de cargo requeridos pelo fundamento concessório.
4.	Submetido o ato a críticas automatizadas, a Secretaria de Fiscalização de Integridade de Atos e Pagamentos de Pessoal e de Benefícios Sociais - Sefip detectou a existência das rubricas "opção" e "quintos/décimos", esta transformada em Vantagem Pessoal Nominalmente Identificada - VPNI pelo art. 62-A da Lei 8.112/1990. 
5.	Acerca da "opção" de que trata o art. 2º da Lei 8.911/1994, a Secretaria especializada evidenciou que o pagamento dessa vantagem proporcionou acréscimo aos proventos de aposentadoria em relação à última remuneração contributiva da atividade, o que estaria em desacordo com o disposto no art. 40, caput e § 2º da Constituição Federal, com a redação conferida pela EC 20/1998, devendo, portanto, ser excluída do ato concessório.
6.	Quanto à vantagem de "quintos", registrou a unidade técnica que a aludida incorporação é ilegal porque se deu em razão do exercício de funções comissionadas após o advento da Lei 9.624/1998, devendo ser transformada em parcela compensatória a ser absorvida por quaisquer reajustes futuros, nos termos da modulação fixada pelo Supremo Tribunal Federal no RE 638.115/CE. 
7.	Em vista dessas inconsistências, os pareceres exarados nos autos pela Sefip (peças 5 e 6) e pelo Ministério Público junto ao TCU (peça 7) são convergentes no sentido da ilegalidade do ato e de sua negativa de registro, proposta que, desde logo, acolho integralmente. 
8.	A respeito do quesito "opção" de que cuida o art. 2º da Lei 8.911/1994, reproduzo o art. 40, caput e § 2º, da Constituição Federal, com a redação dada pela EC 20/1998, para melhor compreensão da matéria:
"Art. 40 - Aos servidores titulares de cargos efetivos da União, dos Estados, do Distrito Federal e dos Municípios, incluídas suas autarquias e fundações, é assegurado regime de previdência de caráter contributivo, observados critérios que preservem o equilíbrio financeiro e atuarial e o disposto neste artigo. (Redação dada pela Emenda Constitucional nº 20, de 15/12/98) 
 (...) 
§ 2º Os proventos de aposentadoria e as pensões, por ocasião de sua concessão, não poderão exceder a remuneração do respectivo servidor, no cargo efetivo em que se deu a aposentadoria ou que serviu de referência para a concessão da pensão. (Redação dada pela Emenda Constitucional nº 20, de 15/12/98) ."
9.	Percebe-se que a EC 20/1998 traz o regime atuarial e contributivo, reconfigurando o modelo previdenciário do país. Entre as diversas regras que compõem o plexo normativo que concretiza o precitado modelo, consta a proibição dirigida ao servidor inativo de perceber proventos em montante superior ao correspondente à sua remuneração no cargo efetivo em que se deu a aposentadoria.
10.	Noutras palavras, após a edição da EC 20/1998, eliminou-se a hipótese de o aposentado, em face do regime atuarial e contributivo previdenciário, receber proventos em valores acima da quantia remuneratória do cargo efetivo.
11.	No caso concreto, como verificou a Sefip, a incorporação da rubrica "opção" aos proventos da Sra. Rosangela Guanabara Brito extrapolou o limite em questão previsto na Constituição Federal. 
12.	Nessas situações, a jurisprudência do TCU tem impugnado as concessões de aposentadoria e pensões que afrontam a norma de proibição disciplinada pelo art. 40, caput e § 2º, da Constituição Federal, especialmente quando o servidor atende aos requisitos para aposentadoria somente após a edição da EC 20/1998, consoante o voto condutor do Acórdão 1599/2019-TCU-Plenário (rel. min. Benjamin Zymler) :
"8. De fato, o servidor implementou os requisitos para aposentadoria apenas em 2015, mediante aplicação da regra prevista no art. 2º da EC 47/2005 (redução de um ano de idade para cada ano excedente de contribuição) .
9. Veja-se que nem mesmo mediante contribuição, o valor dos proventos, calculados com base na Lei 10.887/2004, pode superar, no momento da concessão, o valor da última remuneração. Ou seja, os proventos, calculados com base na média da remuneração que serviu de base para as contribuições previdenciárias, não podem superar a remuneração do servidor no cargo no qual se dá a aposentação. Com mais razão ainda é indevido o acréscimo de parcela aos proventos sobre a qual não incidiu contribuição previdenciária. 
10. Portanto indevido o pagamento da parcela 'opção', por violar o § 2º do art. 40 da CF, transcrito." (grifos acrescidos) .
13.	Ao acolher a tese do relator, o Plenário decidiu: 
"9.4. firmar entendimento de que é vedado o pagamento das vantagens oriundas do art. 193 da Lei 8.112/1990, inclusive o pagamento parcial da remuneração do cargo em comissão ('opção') , aos servidores que implementaram os requisitos de aposentadoria após 16/12/1998, data de publicação da Emenda Constitucional 20, que limitou o valor dos proventos à remuneração do cargo efetivo no qual se deu a aposentadoria."
14.	Nessa mesma linha, a 2ª Câmara do Tribunal, mediante o Acordão 8.186/2019 (rel. Min. Aroldo Cedraz) , considerou ilegal a concessão de aposentadoria, invocando os seguintes fundamentos que extraio do voto que impulsionou o precitado decisum:
"4. Em análise mais detida, a unidade técnica apontou que, quanto à opção contida no art. 2º da Lei 8.911/1994, por consistir em vantagem que proporciona acréscimo aos proventos de aposentadoria em relação à última remuneração contributiva da atividade, sua concessão é indevida por descumprir o disposto no art. 40, caput e § 2º, da Constituição Federal, com redação dada pela Emenda Constitucional 20/1998.
 (...) 
7. Acolho o parecer da unidade técnica especializada, cujos fundamentos incorporo como minhas razões de decidir."
15.	Compulsando o ato concessório em exame, verifico que a ex-servidora somente implementou os requisitos para aposentadoria após a edição da EC 20/1998, razão pela qual não pode receber proventos em valores superiores à remuneração do cargo efetivo, sob pena de infringir o comando expresso do art. 40, caput e § 2º, da Constituição Federal. 
16.	A outra inconsistência apontada pela Sefip no ato de concessão de aposentadoria em exame diz respeito à vantagem de "quintos".
17.	Alinho-me ao entendimento da unidade técnica de que houve pagamento irregular da vantagem de "quintos/décimos" após a edição da Lei 9.624/1998, uma vez que os períodos de incorporação ocorreram, em parte, em momento posterior à data limite de 8/4/1998.
18.	A jurisprudência do TCU consolidou o entendimento de que é ilegal a percepção de "quintos/décimos", cuja incorporação originou de funções comissionadas exercidas no período de 8/4/1998 a 4/9/2001, devendo-se, contudo, observar a modulação dos efeitos definida pelo Supremo Tribunal Federal na decisão adotada no Recurso Extraordinário 638.115/CE (v.g.: Acórdão 442/2020, 13/910/2020 e 6.298/2021, todos da 2ª Câmara, de minha relatoria) .
19.	Interpretando essa modulação, a Sefip compreende que a vantagem de "quintos/décimos" incorporados entre 08/04/1998 e 04/09/2001 deve ser transformada em parcela compensatória a ser absorvida pelos próximos reajustes, nos termos do RE 638.115/CE, baseada na premissa de que tal incorporação decorreu de decisão administrativa.  
20.	Ocorre que não há no processo qualquer documento que comprove a origem do pagamento de "quintos/décimos". Ou seja, não se sabe se o pagamento dessa vantagem advém de decisão judicial passada em julgado ou não, ou ainda de decisão administrativa.
21.	 De acordo com o que foi estabelecido na decisão do STF no RE 638.115/CE, somente para a hipótese de "quintos/décimos" recebidos com base em decisão judicial transitada em julgado será indevida a cessação imediata do pagamento e não haverá absorção da parcela por reajustes futuros. Já nos casos de "quintos/décimos" recebidos por força de decisão judicial não transitada em julgado ou de decisão administrativa, o pagamento será mantido até sua absorção integral por quaisquer reajustes futuros concedidos aos servidores.
22.	Nesse contexto, e considerando as duas inconsistências indicadas pela Sefip ("opção" e "quintos") , entendo que o melhor desfecho será o Tribunal considerar ilegal a concessão de aposentadoria da Sra. Rosangela Guanabara Brito e negar registro ao correspondente ato, aplicando-se a orientação fixada no enunciado da Súmula/TCU 106 às parcelas indevidamente recebidas pela interessada. 
23. 	Outrossim, em conformidade com o art. 262 do Regimento Interno/TCU, importa determinar ao órgão de origem que faça cessar os pagamentos referentes à rubrica "opção", sob pena de responsabilidade solidária da autoridade administrativa omissa, e que, em novo ato de concessão a ser emitido livre da irregularidade referente à "opção", destaque as parcelas de "quintos/décimos" incorporadas com base em funções comissionadas exercidas entre 08/4/1998 e 4/9/2001, transformando-as em parcela compensatória a ser absorvida por reajustes futuros concedidos nos proventos, desde que a hipótese não seja de decisão judicial transitada em julgado, nos termos da decisão do STF no RE 638.115/CE.
24.	Deve-se igualmente determinar ao órgão de origem que comunique a beneficiária sobre a deliberação do Tribunal, alertando-a de que o efeito suspensivo proveniente da interposição de eventuais recursos não a exime da devolução dos valores percebidos indevidamente após a notificação, caso esses recursos não sejam providos. Após, deve ser remetido ao Tribunal documento comprobatório de que a inativa foi cientificada da deliberação desta Corte.
25.	Por fim, esclareço que o ato em questão deu entrada nesta Corte de Contas em 2019, não se aplicando a recente sistemática definida pelo Plenário, mediante o Acórdão 122/2021 (rel. min. Walton Alencar Rodrigues) , na linha de observar o Recurso Extraordinário 636.553, em que foi fixado prazo de cinco anos para que o TCU registre os atos de concessão inicial de aposentadoria, reforma ou pensão, após o qual serão considerados "tacitamente registrados", podendo posteriormente o ato que contenha alguma ilegalidade ser submetido ao procedimento de revisão de ofício, com base no art. 54 da Lei 9.784/1999 c/c o art. 260, § 2º, do Regimento Interno/TCU. 
	Ante o exposto, manifesto-me por que seja adotada a deliberação que ora submeto a este Colegiado. 	
TCU, Sala das Sessões, em 05 de outubro de 2021.
MARCOS BEMQUERER COSTA
Relator